【裁判字號】    98,重上,257
【裁判日期】    990112
【裁判案由】    所有權移轉登記
【裁判全文】
臺灣高等法院民事判決                 98年度重上字第257號
上  訴  人  乙○○
訴訟代理人  張泰昌律師
被 上訴 人  戊○○
            丁○○
共      同
訴訟代理人  林弘明律師
            朱子慶律師
            郭瑋萍律師
上列當事人間請求所有權移轉登記事件，上訴人對於中華民國98
年4 月20日臺灣士林地方法院98年度重訴字第93號第一審判決提
起上訴，本院於98年12月29日言詞辯論終結，判決如下：
    主      文
上訴駁回。
第二審訴訟費用由上訴人負擔。
    事實及理由
一、上訴人起訴主張：伊於民國（下同）79年8 月25日與被上訴
    人戊○○、丁○○簽訂不動產買賣契約書（下稱系爭買賣）
    ，買受被上訴人等所有坐落臺北市○○區○○段一小段792
    、795 地號（下稱分割前792 、795 地號土地），權利範圍
    應有部分各二分之一即所有權全部之土地，總價款新臺幣（
    下同）950 萬元；伊已支付價金完畢，因系爭792 、795 地
    號土地業於45年5 月4 日經都市計畫劃定為公共設施用地之
    道路用地，並於79年12月7 日逕為分割出792-1 、795-1 地
    號土地（下稱系爭土地），為避免當時法令對買賣公共設施
    之道路用地仍須課徵土地增值稅之規定，雙方約定先移轉分
    割後坐落臺北市○○區○○段一小段792 、795 地號土地（
    下稱分割後792 、795 地號土地）所有權，俟法令變更免徵
    道路用地之土地增值稅後，再移轉系爭土地，上訴人除將系
    爭土地所有權狀交伊保管外，並同意辦理預告登記以保障伊
    對系爭土地之所有權移轉登記請求權。嗣土地稅法已於86年
    5 月21日修正免徵道路用地之土地增值稅，爰依兩造間系爭
    買賣契約及民法第348 條第1 項規定，請求被上訴人移轉登
    記系爭土地之所有權予伊等語。
二、被上訴人則以：兩造間買賣不動產之標的並不包含系爭土地
    ；伊等未與上訴人約定，俟法令變更免徵土地增值稅後，再
    辦理系爭土地之所有權移轉登記；伊等未於同意書上簽名，
    系爭土地預告登記所使用伊等之印鑑章係遭挪用；代書代辦
    土地分割後未將所有權狀返還伊等；本件上訴人之請求權已
    罹於15年時效而消滅等語，資為抗辯。
三、原審對於上訴人之請求，判決：上訴人之訴駁回。上訴人不
    服，提起上訴，聲明：(一)原判決廢棄。(二)上廢棄部分，被上
    訴人應將系爭土地之所有權辦理移轉登記予上訴人。被上訴
    人則聲明：上訴駁回。
四、上訴人主張其向被上訴人買受系爭土地，被上訴人應依買賣
    契約，移轉系爭土地所有權登記等語；被上訴人則予否認，
    並以前詞置辯。兩造爰同意依民事訴訟法第270 條之1 第1
    項第3 款規定，整理並協議簡化爭點如下（見本院卷第120
    頁反面），茲敘述之：
  (一)本件買賣契約是否包括系爭792-1 、795-1 地號土地？
    1.上訴人主張：伊於79年8 月25日與被上訴人簽訂不動產買
      賣契約書，以總價金950 萬元，買受被上訴人所有坐落臺
      北市○○區○○段一小段792 、795 地號土地，權利範圍
      應有部分各二分之一即所有權全部等情，業據提出載有「
      買賣總價款玖佰伍拾萬元正」、「不動產坐落標示：土地
      貳筆即玉泉段一小段柒玖貳地號及柒玖伍地號、所有權全
      部（即戊○○持分貳分之壹、丁○○持分貳分之壹）。（
      柒玖伍地號面積零點零零壹玖公項、柒玖貳地號面積零點
      零零陸參公項）」之不動產買賣契約書為證（見原審台北
      地方法院卷第6-9 頁、本院卷第18-25 頁），上訴人對該
      契約之真正亦不爭執（見本院卷第69頁不爭執事項(一)），
      自堪信為真實；分割前792 地號（面積63平方公尺）、79
      5 地號（面積19平方公尺）之土地，已於79年12月7 日逕
      為分割為792 地號（面積22平方公尺）、792-1 地號（面
      積41平方公尺）以及795 地號（面積9 平方公尺）、795-
      1 地號（面積10平方公尺），亦有土地登記簿謄本可證，
      上訴人對此復不爭執（見本院卷第69頁不爭執事項(二)），
      亦可信為真實。是兩造不爭執真正之不動產買賣契約書上
      既已載明買賣標的為「792 、795 地號土地所有權全部」
      、買賣範圍為「795 地號面積0.0019公項、792 地號面積
      0. 0063 公項」，足認本件買賣標的之範圍為「795 地號
      面積0.0019公項、792 地號面積0.0063公項土地」，合計
      82平方公尺（19+63=82）土地所有權全部；該土地逕為分
      割後，本件買賣標的之範圍則應包括分割後792 地號（面
      積22平方公尺）、795 地號（面積9 平方公尺）地號土地
      ，以及新增之792-1 地號（面積41平方公尺）、795-1 地
      號（面積10平方公尺），合計亦為82平方公尺（22+9+41+
      10=8 2）土地之所有權全部。
    2.上訴人雖抗辯：本件買賣標的限於分割後之792 、795 地
      號土地，因買賣當時，尚未分割，故以分割前792 、795
      地號土地簽約，此由系爭土地業於79年12月7 日逕為分割
      ，兩造於79年12月24日僅就分割後792 、795 地號土地辦
      理所有權移轉登記即可證明云云；被上訴人則予否認。查
      ：
      (1)分割前792 地號、795 地號土地業於「79年12月7 日」
        逕為分割為分割後792 、795 地號，以及新增792-1 、
        795- 1地號土地，已如前述；被上訴人於「79年12月24
        日」僅將分割後792 、795 地號土地所有權，辦理所有
        權移轉登記予上訴人，經於80年2 月12日完成登記，有
        土地登記簿謄本、土地買賣所有權移轉契約書可證（見
        本院卷第26-27 、110-111 頁），上訴人對此亦不爭執
        （見本院卷第70頁不爭執事項(四)），固可信為真實。
      (2)惟，上訴人否認買賣契約書上所載買賣標的792 、795
        地號土地，係指「分割後」之792 、795 地號土地，則
        兩造間就「分割後」792 、795 地號土地辦理所有權移
        轉登記之事實，只能證明上訴人同意就分割後792 、79
        5 地號土地部分先為給付而已，尚不足以證明系爭買賣
        合意之範圍僅限於分割後之792 、795 地號土地，而當
        然排除分割後之792-1 、795-1 地號部分之土地。
      (3)本院詢問被上訴人：「（系爭不動產買賣契約書）第10
        條標示面積（795 地號面積0.0019公項、792 地號面積
        0.0063公項）包不包括本件道路用地（即系爭土地）面
        積（51平方公尺）」？答以：「當時土地依照土地登記
        簿上的面積（795 地號面積0.0019公項、792 地號面積
        0.0063公項）登記的，但是事實上買賣土地是不包括道
        路用地」，再問：「契約中有無明白約定不包括道路用
        地」？亦答以：「沒有」等語（見本院卷第207-208 頁
        ）。如被上訴人抗辯本件買賣不包括系爭792-1 、795-
        1 地號之道路用地屬實，何以兩造未於買賣契約書上明
        文排除？
    3.被上訴人再抗辯：簽約時，系爭土地51平方公尺之公告現
      值均為每平方公尺315,400 元，合計16,085,400元；本件
      只賣31平方公尺，大約9 坪，一坪90幾萬元，價金9,777,
      400 元，即使加上上訴人應負擔之地上權補償費、土地增
      值稅等亦不足16,085,400元，足認本件買賣不包括系爭土
      地云云。查：
      (1)系爭792-1 地號（面積41平方公尺）、795-1 地號（10
        平方公尺）土地於79年7 月間之公告現值均為每平方公
        尺315,400 元，合計16,085,400元〔（41+10 ）×3154
        00 =00000000），有公告現值查詢系統可憑（見本院卷
        第61-62 頁），固可信為真實。
      (2)惟，系爭買賣契約上僅記載「買賣總價款950 萬元」，
        此外別無買賣標的物每平方公尺單價若干元之約定，有
        不動產買賣契約可憑（見本院卷第18-21 頁），被上訴
        人抗辯本件買賣係以當時公告現值每平方公尺315,400
        元為買賣單價，計算買賣總價係9,777,400元〔（22+9
        ）×315400= 0000000〕云云，無可採信。
      (3)況，兩造於「79年8 月25日」簽立系爭買賣契約書，系
        爭792-1 、795-1 地號土地尚未分割，已如前述，則被
        被上訴人以「訂約後」始逕為分割之分割後792 、795
        地號土地面積31平方公尺（22+9=31 ）計算「訂約時」
        買賣總價係9,777,400 元（31×315400=0000000），亦
        不足採信。
    4.被上訴人又抗辯：上訴人支付尾款470 萬元，代收該款項
      之代書陳長次與被上訴人丁○○出具之收據，均記載收到
      792 、795 土地尾款470 萬元，足認本件買賣不包括792-
      1 、795-1 地號土地云云；上訴人則予否認。查：
      (1)分割前792 地號（面積63平方公尺）、795 地號（面積
        19平方公尺）之土地，已於「79年12月7 日」逕為分割
        為79 2地號（面積22平方公尺）、792-1 地號（面積41
        平方公尺）以及795 地號（面積9 平方公尺）、795-1
        地號（面積10平方公尺），詳如前述；被上訴人於「80
        年2 月12日」完成移轉分割後792 、795 地號土地所有
        權登記予上訴人後，上訴人交付尾款470 萬元予代書轉
        交被上訴人丁○○收受；由代書陳長次（即代書丙○○
        之兄）出具之收據記載「茲收到土地買賣尾款肆佰柒拾
        萬元…右土地標示：台北市○○段○○段『792 、795
        地號貳筆』」、被上訴人丁○○簽名蓋章所出具之收據
        載為「茲收到乙○○先生（即上訴人）所支付之承購土
        地尾款肆佰柒拾萬元…該價款係本人（即被上訴人）出
        售台北市○○區○○段壹小段『七九貳、七九五號土地
        貳筆』予乙○○先生所應收取之土地價款」，有收據2
        紙可憑（見本院卷第63、64頁），兩造對此均不爭執，
        固堪信為真實。惟，上開2 紙收據僅記載「792 、795
        地號貳筆土地」之尾款，並未附註「分割前」或「分割
        後」之「792 、795 地號貳筆土地」，亦無任何面積之
        登載，則被上訴人單憑該收據上記載「792 、795 地號
        貳筆土地」即認本件買賣標的局限於「分割後」之「79
        2 、795 地號貳筆土地」，尚嫌率斷。
      (2)被上訴人自承「兩造間不動產買賣總價款係950 萬元，
        其中約定於80年2 月12日完成登記後，由上訴人給付尾
        款470 萬元予被上訴人」（見本院卷第197 頁）；系爭
        不動產買賣契約書亦記載「三、付款方式：本契約成立
        當時甲方（即上訴人）應先付乙方（即被上訴人）壹佰
        萬元。(一)甲方應於79年8 月29日支付乙方參佰捌拾萬元
        。(二)甲方應於土地增值稅核發之日起三日內支付乙方貳
        佰伍拾萬元。…尾款貳佰貳拾萬元甲方應於辦妥產權移
        轉登記手續之同時支付乙方…」，其中簽約款100 萬元
        、第一期款380 萬元均已支付完畢，餘剩第二期款及尾
        款為470 萬元（250 萬+220萬=470萬），有兩造不爭執
        之買賣契約書第3 條可證（見本院卷第18頁）。綜上，
        足認被上訴人收受之「尾款470 萬元」係依據兩造間於
        79年8 月25日簽訂之系爭買賣契約而來，則代書陳長次
        及被上訴人丁○○依據系爭買賣契約，收受470 萬元尾
        款，所出具收據上記載之「792 、795 地號貳筆土地」
        ，自應係指該買賣契約上所約定買賣範圍「795 地號面
        積0.0019公項、792 地號面積0.0063公項」即「分割前
        」之「792 、795 地號貳筆土地」，亦即包含「分割後
        」之「792 、795 地號」，以及「792-1 、795-1 地號
        」土地共4 筆。
      (3)參以，被上訴人於80年2 月12日將「分割後792 、795
        地號土地」辦理所有權移轉登記予上訴人，有土地登記
        簿謄本可憑（見本院卷第26-27 頁）；另將「792-1 、
        795-1 地號」土地為上訴人辦理預告登記「在未辦妥所
        有權移轉登記予請求權人（乙○○）前不得移轉設定予
        他人」，並於80年2 月12日完成登記，有土地登記簿謄
        本可憑（見本院卷第28-29 頁）；證人即代辦本件預告
        登記之代書丙○○復證稱：「他們雙方自己來找我的…
        賣方要請求買方繳交尾款，因為有兩筆道路用地沒有辦
        理過戶，才用預告登記由買方付尾款給賣方…我們討論
        把道路用地預告登記保全他（上訴人）移轉的權利，只
        要這個辦好了我們（上訴人）就將尾款給他們（被上訴
        人）」等語（見本院卷第85頁反面、第86頁）。依系爭
        買賣契約原約定於土地增值稅核發之日起三日內及辦妥
        產權移轉登記手續之同時，上訴人始應各交付250 萬元
        、220 萬元，茲上訴人同意於「792-1 、795-1 地號」
        土地完成預告登記後，立即給付尾款470 萬，益徵本件
        買賣範圍應包括「792-1 、795-1 地號」之土地，否則
        何庸於該2 筆土地另為辦理預告登記後，即給付尾款之
        理。
      (4)被上訴人雖否認同意辦理預告登記，並抗辯其印章係被
        盜用云云，惟未舉證以實其說，所辯被上訴人未於預告
        登記同意書上親自簽名，依土地登記規則第40條規定，
        該預告登記違法云云，無足採信。另有關本件預告登記
        之原始文件，因已逾保存期限銷毀，無從調閱，有台北
        市政府建成地政事務所98年7 月15日北市建地三字第09
        831155100 號函可證，併予敘明。
    5.據上，上訴人主張本件買賣標的之範圍自應包括分割後79
      2 、795 地號土地，以及792-1 、795-1 地號土地，堪可
      採信；被上訴人抗辯本件買賣標的不包括792-1 、795-1
      地號土地，不可採信。
  (二)上訴人就系爭792-1、795-1地號土地之所有權移轉請求權是
    否罹於時效？
    1.按請求權，因15年間不行使而消滅；消滅時效，自請求權
      可行使時起算，民法第125 條前段、第128 條前段分別定
      有明文。所謂請求權可行使時，係指其行使請求權已無法
      律上之障礙而言，至因權利人個人事實上之障礙不能行使
      請求權者，並不能阻止時效之進行（最高法院92年度台上
      字第2039號、85年度台上字第2040號判決參照）。
    2.被上訴人抗辯：兩造於「79年8 月25日」簽立系爭買賣契
      約書，分割後792 、795 地號土地業於「79年12月24日」
      以土地買賣所有權移轉契約書辦理所有權移轉登記，系爭
      土地已於「80年2 月12日」辦理預告登記，惟竟遲至「97
      年11月18日」始提起本件訴訟，其請求移轉792-1 、795-
      1 地號土地所有權之權利已罹於15年時效等語，有系爭契
      約書、土地買賣所有權移轉契約書、土地登記簿謄本、起
      訴狀收件戳可憑，自堪信為真實。
    3.上訴人雖主張：伊與被上訴人約定，系爭土地俟法令修正
      免徵道路用地之土地增值稅後，再辦理系爭土地所有權移
      轉登記，土地稅法於「86年5 月21日」修正道路用地免徵
      土地增值稅，則其於「97年11月18日」提起本件訴訟，尚
      未罹於15年之時效云云；被上訴人則予否認。查：
      (1)系爭買賣契約書於79年8 月25日簽訂時，原買賣分割前
        之「792 、795 地號土地」尚未分割，詳如前述，兩造
        亦未於系爭買賣契約上為任何系爭土地「俟法令修正免
        徵土地增值稅後，再辦理所有權移轉登記」之記載，有
        買賣契約書可憑，難認上訴人之主張堪可採信。
      (2)證人丙○○雖稱：「（問：為什麼要辦理預告登記？）
        當初土地有一部分公共設施保留地（道路用地），即自
        792 、795 分割之792-1 、795-1 ，因為當初民國80年
        的時候，公共設施保留地辦理過戶要繳交增值稅，那個
        時候數額很大，當時就有風聲出來公共設施保留地以後
        過戶可以不用繳交增值稅，所以就先保留下來，所以就
        只有過戶建築用地，公共設施保留地道路用地雙方討論
        ，以權宜辦法作預告登記，為了保全買方移轉土地請求
        權…道路用地過戶時要繳增值稅，因為增值稅很貴…土
        地法86年修改公共保留用地不用繳稅，就要求他（即被
        上訴人）過戶回來」等語（見本院卷第85頁反面、86頁
        ）。惟：
        上訴人供承「（丙○○是）有關後續的預告登記的事
          項，之前是另外一個代書（甲○○）辦的」等語（見
          本院卷第85頁）；本院訊問證人丙○○：「你幫他們
          辦理時已經分割了，建築用地、道路用地誰去辦理」
          ？答以：「他們自己找的代書，我只辦理預告登記，
          其他我都沒有牽扯到」等語（見本院卷第85頁反面）
          。證人丙○○未參與系爭買賣訂約、及分割後792 、
          795 地號所有權之移轉事宜，其並非於兩造「訂約」
          及就「分割後792 、795 地號」土地部分辦理所有權
          移轉時在場見聞之第三人，則證人丙○○之證詞，自
          不足以證明兩造於訂約或移轉分割後792 、795 地號
          所有權時，有「俟法令修正免徵土地增值稅後，再辦
          理所有權移轉登記」之約定。
        本院再訊問證人丙○○：「當初對於道路用地有無說
          如何過戶？是怎麼談的」？答以：「當時報紙斷斷續
          續有在寫，政府為了解決道路用地的問題，可能會修
          法改變徵收的方式，政府就不用花很大數額徵收，86
          年土地法就修改了道路用地不用繳增值稅」等語（見
          （見本院卷第86頁）。其證述之內容均係政府政策及
          法令變更，難認兩造就系爭土地確有「俟法令修正免
          徵土地增值稅後，再辦理所有權移轉登記」之約定。
        本院再問：「當事人的真意，什麼時候可以移轉」？
          答以：「當時因要繳增值稅雙方有共識先去辦預告登
          記，等到政府修法不用繳增值稅才來過戶，因為道路
          用地也不能建築使用」等語（見本院卷第86頁）。證
          人丙○○係專業代書，若其確實見證兩造有「俟法令
          修正免徵土地增值稅後，再辦理所有權移轉登記」之
          約定，而受託代辦預告登記時，何以預告登記同意書
          之全文僅載為「立同意書人戊○○、丁○○等貳人所
          有左列貳筆土地（即792-1 、795-1 地號土地），預
          約出賣予乙○○，茲為保全該買賣標的物所有權之移
          轉，同意向主管地政機關申辦預告登記，恐空口無憑
          ，立此為據」，卻獨漏預告登記之原因係兩造有「俟
          法令修正免徵土地增值稅後，再辦理所有權移轉登記
          」之約定？有該預告登記同意書可憑（見原審卷第19
          頁），益徵證人丙○○證稱「當時因要繳增值稅雙方
          有共識」云云，不足以證明兩造就系爭土地確有「俟
          法令修正免徵土地增值稅後，再辦理所有權移轉登記
          」之「約定」。
      (3)況，依據上訴人提出系爭買賣契約書其他約定事項之附
        件記載「乙方（即被上訴人）同意配合甲方（上訴人）
        辦理有關本買賣契約之標示辦理減免土地增值稅事宜，
        期間為半年即自民國79年9 月1 日起至民國80年2 月28
        日止，期滿若減免事宜尚未辦理完成或不得辦理減免，
        則自民國80年3 月1 日起應即向有關稅捐機關申辦土地
        現值移轉申報，甲方不得有任何異議」（見本院卷第25
        頁），足證認兩造於79年8 月25日訂約時，已約明辦理
        減免增值稅之期限。上訴人再主張兩造就系爭土地確有
        「俟法令修正免徵土地增值稅後，再辦理所有權移轉登
        記」之約定，無足採信。至於上訴人「個人」欲待土地
        法令變更為免徵土地增值稅後，始行使系爭土地之移轉
        登記請求權，依前揭說明，不影響系爭792-1、795-1地
        號土地移轉登記請求權時效起始日之進行。
    4.上訴人又主張：伊於86年5 月21日土地稅法修正後，即與
      被上訴人接洽移轉登記事宜，被上訴人均表示願意配合，
      被上訴人戊○○並交付已用印之相關文書予伊，被上訴人
      丁○○亦於94年間提出系爭土地地價稅計算表供伊核對，
      顯見被上訴人承認伊之移轉登記請求權云云；被上訴人則
      予否認。查：
      (1)上訴人提出被上訴人戊○○94年12月8 日、95年5 月23
        日核給之印鑑證明，及蓋用戊○○印鑑之土地登記申請
        書、土地增值稅（土地現值）申報書，被上訴人對此不
        爭執，固堪信為真實。惟，上開土地登記申請書、土地
        增值稅（土地現值）申報書，係一般制式文書，其上除
        蓋用「戊○○」之印章外，其餘各事項均為空白，有上
        開文書可證（見本院卷第33、34頁）；本院命被上訴人
        戊○○具結應訊，亦否認上開文書係同意移轉系爭土地
        之所有權（見本院卷第185-190 頁），自難認該申請書
        係被上訴人戊○○「承認」上訴人對系爭土地移轉登記
        請求權之證據。
      (2)上訴人提出之手寫稿，被上訴人否認其真正，且該手寫
        稿僅記載分割前792、795地號土地，分割為792、795地
        號、792-1、795-1地號土地，其面積、權利移轉情形，
        以及81年度至94年度課稅金額外，未有被上訴人「承認
        」上訴人對系爭土地移轉登記請求權之註記，亦無被上
        訴人之簽章，該手寫稿對被上訴人無拘束力，也無法證
        明被上訴人「承認」上訴人對系爭土地移轉登記請求權
        之證據。
      (3)據上，上訴人於79年8月25日系爭買賣契約訂立時，並
        無法律上之障礙，而得行使移轉登記請求權，竟遲於97
        年11月18日始起訴請求，則被上訴人抗辯，本件請求權
        已逾15年時效，應可採信；上訴人主張兩造約定系爭土
        地應於86年5月21日土地稅法修正道路用地免徵土地增
        值稅後為請求，被上訴人曾於92年至95年間承認其對系
        爭土地移轉登記請求權，時效視為中斷云云，不足採信
        。
五、綜上所述，上訴人主張本件買賣契約包括系爭土地，固可採
    信，惟被上訴人抗辯上訴人對土地之所有權移轉登記請求權
    已罹於時效而消滅等情，亦可採信。則上訴人依據系爭買賣
    契約及民法第348 條第1 項規定，請求被上訴人將系爭792-
    1 、795- 1地號土地土地所有權移轉登記予上訴人，於法無
    據，不應准許。原審駁回上訴人之訴，即無不合，上訴意旨
    指摘原判決不當求予廢棄改判，為無理由，應予駁回。
六、本件事證已臻明確，兩造其他攻擊、防禦方法，及提出未援
    用之證據，經本院審酌後認不影響判決結果，無逐一論述之
    必要；被上訴人聲請傳訊訴外人即代書甲○○部分，業已捨
    棄（見本院卷第190 頁反面），併予敘明。
七、據上論結，本件上訴為無理由，依民事訴訟法第449 條第1
    項、第78條，判決如主文。
中    華    民    國    99    年    1     月    12    日
                    民事第十五庭
                        審判長法  官  林恩山
                              法  官  郭松濤
                              法  官  陳雅玲
正本係照原本作成。
如不服本判決，應於收受送達後20日內向本院提出上訴書狀，其
未表明上訴理由者，應於提出上訴後20日內向本院補提理由書狀
（均須按他造當事人之人數附繕本）上訴時應提出委任律師或具
有律師資格之人之委任狀；委任有律師資格者，另應附具律師資
格證書及釋明委任人與受任人有民事訴訟法第466條之1第1項但
書或第2項（詳附註）所定關係之釋明文書影本。
中    華    民    國    99    年    1     月    12    日
                              書記官  葉國乾
附註：
民事訴訟法第466條之1（第1項、第2項）：
對於第二審判決上訴，上訴人應委任律師為訴訟代理人。但上訴
人或其他法定代理人具有律師資格者，不在此限。
上訴人之配偶、三親等內之血親、二親等內之姻親，或上訴人為
法人、中央或地方機關時，其所屬專任人員具有律師資格並經法
院認為適當者，亦得為第三審訴訟代理人。

司法院資訊處製作；財團法人民間司法改革基金會備份。
